---
title: "Cours de Modélisation en Ecologie"
author: "Julie Louvrier"
date: "10 mai 2022"
output:
  pdf_document: default
  html_document: default
  word_document: default
editor_options:
  chunk_output_type: console
---

```{r setup, include=FALSE}
knitr::opts_chunk$set(echo = TRUE, warning = FALSE, message = FALSE)
```

Le plan du script du cours est le suivant :

* **Simulation d'une croissance exponentielle avec différentes valeurs de $\lambda$**

* **Analyses de données réelles : comptage de populations de grizzly dans le Parc National du Yellowstone**

* **Prise en compte de la stochasticité environnementale**:

On commence par charger les packages nécessaires :
```{r packages and workspace}
library(popbio)
library(tidyverse)
theme_set(theme_gray(base_size = 14))
library(scales)
```

## Simulation d'une croissance exponentielle avec différentes valeurs du taux croissance

```{r}
rm(list=ls())               # tout nettoyer avant de commencer

lambda1 <- 1.0355           # Taux de multiplication
lambda2 <- 0.8
lambda3 <- 1

N0 <- 500                   # 500 individus au temps t0
nyears <- 30                # Nombre d'années à projeter (horizon)


year <- seq(from=0, to=nyears, by=1)   # Séquence des années


N1 <- numeric(nyears+1)     # Création d'un vecteur numérique qui va contenir les valeurs qui vont être calculées 
N2 <- numeric(nyears+1)    # Création d'un second vecteur numérique qui va contenir les valeurs qui vont être calculées 
N3 <- numeric(nyears+1)    # Création d'un troisième vecteur numérique qui va contenir les valeurs qui vont être calculées 

names(N1) <- year    
names(N2) <- year
names(N3) <- year


N1[1] <- N0                 # Première valeur est l'abondance au temps t0
N2[1] <- N0                # Première valeur est l'abondance au temps t0
N3[1] <- N0                # Première valeur est l'abondance au temps t0

### Première simulation avec lambda = 1.0355 ###
for (i in 2:(nyears+1)){   # Boucle for sur les années
  N1[i] <- N1[i-1] * lambda1  # Multiplication de l'abondance au temps (t-1) par lambda
}                          # Fin de la boucle for

N1                          # Observons ce que nous avons pour N

### Deuxième simulation avec lambda = 0.8 ###
for (i in 2:(nyears+1)){      # Boucle for sur les années
  N2[i] <- N2[i-1] * lambda2  # Multiplication de l'abondance au temps (t-1) par lambda
}                             # Fin de la boucle for

N2                            # Observons ce que nous avons pour N2

### Troisième simulation avec lambda = 0.8 ###
for (i in 2:(nyears+1)){      # Boucle for sur les années
  N3[i] <- N3[i-1] * lambda3  # Multiplication de l'abondance au temps (t-1) par lambda
}                             # Fin de la boucle for

N3                            # Observons ce que nous avons pour N3

### On visualise les 3 scénarios
plot(N1~year, col = "#440154FF", pch = 19, ylim = c(0,1500), xlab = "temps", ylab = "abondance")   # Production de la première figure
points(N2~year, col = "#287D8EFF", pch = 19)   
points(N3~year, col = "#DCE318FF", pch = 19)
```

## Analyse de données réelles : comptage du grizzly dans le Parc National du Yellowstone

```{r}
# Regardons les données
grizzly

# On se concentre sur la période 1980-1997
grizzly <- grizzly[grizzly$year>1979,]

# Renomons les objets
N <- grizzly$N
Years <- grizzly$year

# regardons ce à quoi cela ressemble
ggplot(data = grizzly, aes(x = year, y = N)) +
  geom_line(color = "#00AFBB", size = 1) +
  geom_point(color = "#00AFBB", size = 2) +
  labs(x = "années", y = "nombre de grizzlys observé")

# Calculons le taux d'accroissement (mu) et variance environnementale (sigma2)
# Calcul du log de l'abondance
logN <- log(N[-1]/N[-length(N)]) # log(Nt+1) - log(Nt)

# Taux d'accroissement
mu <- mean(logN) 
mu

# Variance environmentale
sigma2 <- var(logN) 
sigma2

# Trasformons afin d'obtenir lambda 
lambda <- exp(mu) 
lambda 
```

On comparaison les données réelles aux prédictions du modèle déterministe : 

```{r}
#######
lambdaGrizzly <- lambda             # valeur du taux de multiplication estimé 
N0Grizzly <- grizzly$N[1]          # 44 individus au temps t0
nyears <- (nrow(grizzly) - 1)      # Nombre d'années à projeter


year <- seq(from=1980, to=1997, by=1)    # Séquence des années
NGrizzly <- numeric(nyears+1)            # Création d'un second vecteur numérique qui va contenir les valeurs qui vont être calculées 

names(NGrizzly) <- year                 
NGrizzly[1] <- N0Grizzly                # Première valeur est l'abondance au temps t0

### Simulation avec le lambda estimé ###
for (i in 2:(nyears+1)){  
  NGrizzly[i] <- NGrizzly[i-1] * lambdaGrizzly  
}                         

NGrizzly                                # Observons ce que nous avons pour N3 

# Réarrangement pour pouvoir utiliser ggplot
grizzly2 <- cbind(grizzly, NGrizzly)

# Figure
ggplot(data = grizzly, aes(x = year, y = N))+
  geom_line(color = "#00AFBB", size = 1)+
  geom_point(color = "#00AFBB", size = 2) +
  theme_gray(base_size = 12) +
  geom_point(aes(x = year, y = NGrizzly), color = "#287D8EFF", size = 2) +
  labs(x = "années", y = "nombre de grizzlys observé et prédit")
```

## Prise en compte de la stochasticité environnementale

On effectue des simulations de projection de populations avec prise en compte de stochasticité. 
```{r}
# Projection de la population
n0 <- grizzly$N[1] # Population initiale en 1980
n0

T <-  50 # Années pour projeter

# Nombre de simulations 
runs <- 500  

# Matrice vide pour recevoir les résultats     
stoch.pop <- matrix(NA,T,runs) 
stoch.pop[1,] <- n0 # initiate

# Seuil de quasi-extinction
Ne <- 30

# Projection de la population
for (i in 1:runs){ # Boucle sur les simulations
  for (t in 2:T){	# Boucle sur les années
    # Tire r dans une loi normale en utilisant les estimations de mu et sigma2
    r <- rnorm(1,mu,sqrt(sigma2)) 
    # Back-transform pour avoir lambda et l'abondance
    lambda <- exp(r) 
    # Projection de l'abondance à partir de l'abondance à t-1
    stoch.pop[t,i]=stoch.pop[(t-1),i]*lambda 
    # Sort de la boucle si abondance <= seuil
    if(stoch.pop[t,i]<=Ne){ 
      stoch.pop[t,i] <- 0 
      i < i+1}  
  }
}

# Regardons les résultats, seulement 30 ans et 5 simulations
stoch.pop[1:30,1:5]

## Abondance moyenne avec interval de confiance 
pop.mean <- apply(stoch.pop,1,mean, na.rm=T)
log.pop.sd <- apply(log(stoch.pop+0.00001),1,sd, na.rm=T)
ucl <- exp(log(pop.mean) + 1.96 * log.pop.sd)     # Limite supérieure
lcl <- exp(log(pop.mean) - 1.96 * log.pop.sd)     # Limite inférieure

dataproj <- data.frame(year = grizzly$year[1] : (grizzly$year[1] + (T-1)),
                       pop.mean = pop.mean,
                       low = ucl,
                       up = lcl,
                       N = c(grizzly$N, rep(NA, T-length(grizzly$N) )))

# Figure
p <- ggplot(dataproj, aes(year)) + 
  geom_line(aes(y=log(pop.mean)), colour = "blue") + 
  geom_ribbon(aes(ymin=log(low), ymax = log(up)), alpha = 0.2)
p +  geom_line(aes(y=log(N)), colour = "#00AFBB") +
  geom_point(aes(y=log(N)), colour = "#00AFBB") +
  ylab("log(abondance)") +
  xlab("années")
```

## Caractéristiques de la session

```{r}
sessionInfo()
```






